---
title: "مثال ۴-۱: محاسبهٔ ریشه‌های چندجمله‌ای (محاسبات با اعداد مختلط)"
author: "رامین مجاب"
output: md_document
---

**(صفحهٔ ۱۱۷ کتاب)**

در این مثال، ضمن معرفی تابعی برای محاسبهٔ ریشه‌های یک چندجمله‌ای تک‌متغیره در **R**، نکاتی نیز برای انجام عملیات‌های ریاضی با اعداد مختلط ارائه می‌کنیم. بحث را با توجه به دو چندجمله‌ای زیر مطرح می‌کنیم:
$$
	\operatorname{a}(x)=2x^2+3x+5,\quad\operatorname{a}(x)=5x^2+3x+2
$$
با کمی دقت، مشخص است که نظم ضرایب در این دو متفاوت است. ریشه‌های این دو چندجمله‌ای را با دستور `polyroot()` محاسبه می‌کنیم. کد زیر را ملاحظه کنید:
```{r}
r1 <- polyroot(c(2, 3, 5))
r2 <- polyroot(c(5, 3, 2))
print(r1)
print(r2)
```
ریشه‌ها مختلط (و همان‌طور که انتظار داریم، مزدوج) هستند. اکنون، می‌خواهیم به‌صورت عددی نشان دهیم که این ریشه‌ها معکوس  یکدیگرند. یک نکته دربارهٔ اعداد مختلط به یاد  بیاورید و آن اینکه معکوس آن‌ها با تقسیم مزدوج بر مجذور قدرمطلق آن‌ها محاسبه می‌شود. البته در **R**، کافی است که  از عبارت `1/c` استفاده کنید. نکتهٔ دیگر آنکه شما نمی‌توانید با صرفاً محاسبهٔ `r1*r2` انتظار داشته باشید که برداری از اعداد واحد بازگردانده شود، زیرا نظم ریشه‌ها در خروجی تابع `polyroot` با تغییر نظم ورودی‌ها تغییر می‌کند. کد زیر را ملاحظه کنید:

```{r}
r1[2] * r2[1]
```
به تفاوت ایندکس‌ها دقت کنید. به‌عنوان تمرین، در ابتدا دو بردار را از کوچک به بزرگ منظم کنید و سپس در یکدیگر ضرب کنید. نکتهٔ آخر را نیز به‌صورت یک تمرین ارائه می‌کنیم: توضیح دهید که چرا ضرب زیر، که عملاً همان محاسبات فوق است، برابر با واحد نیست:
```{r}
-0.3 - 0.5567764i * -0.75 + 1.391941i
```
(راهنمایی: محاسبات را با افزودن «پرانتز» نیز انجام دهید).

