---
title: "مثال ۱۵-۱: حل یک مسئلهٔ مقدار اولیه (معرفی برخی توابع و فرایندها)"
author: "رامین مجاب"
output: md_document
---

**(صفحهٔ ۴۲۰ کتاب)**

برای حل معادلات دیفرانسیل در **R**، می‌توان از بستهٔ نرم‌افزاری `deSolve` <span dir="ltr">[@R-deSolve]</span> و تابع `ode()` استفاده کرد.  تابع `ode()`،  به جواب عمومی معادله نیاز ندارد. یکی از ورودی‌های آن با نام `func`، معادلهٔ دیفرانسیل را تعریف می‌کند. برای یک معادلهٔ دیفرانسیل خطی مرتبهٔ اول، تابع زیر را تعریف می‌کنیم:
```{r}
f_ode <- function(t, y, parms) {
  f_t <- parms[["f_t"]]
  g_t <- parms[["g_t"]]
  list(-f_t(t) * y + g_t(t))
}
```
ساختار این تابع باید ورودی‌های `t` (به‌عنوان زمان) و `y` (به‌عنوان بردار متغیرها) را داشته باشد. در اینجا `f_t` و `g_t` پارامترهای اختیاری هستند که با توجه به فرمول ۱۵-۱ (صفحهٔ ۴۱۹ در کتاب) وجود دارند. خروجی تابع نیز باید یک `list` باشد. اولین عضو آن باید بردار مشتق‌های اول `y` نسبت به زمان باشد. در کد زیر، معادله را برای مجموعه‌ای از فروض و یک شرط اولیهٔ مشخص حل و ترسیم می‌کنیم:

```{r fig_differential, fig.align='center', fig.cap="", fig.width=4, fig.height=3,echo=-1}
par <- par(mar = c(4, 4, 2, 2) + 0.1)
y0 <- 0.5
tspan <- seq(0, 10, by = 0.01)
sol <- deSolve::ode(
  y = y0, times = tspan, func = f_ode,
  parms = list(
    f_t = function(t) {
      t^2
    },
    g_t = function(t) {
      1
    }
  )
)
plot(sol, main = "", xlab = "t", ylab = "y(t)")
```

به‌عنوان تمرین، جواب را وقتی $f(t)=0$ و $g(t)=\cos(t)$ است، ترسیم کنید. آیا می‌توانید جواب عمومی را با مشاهدهٔ مسیر حرکت زمانی متغیر حدس بزنید؟

