---
title: "مثال ۱۳-۲: مدل رگرسیون خطی چندگانه (معرفی تابع عمومی `summary()`)"
author: "رامین مجاب"
output: md_document
---

**(صفحهٔ ۳۵۷ کتاب)**

در این مثال، با استفاده از مجموعه دادهٔ `mtcars` که در [مثال ۱۲-۳](matrix_book_fa_example12.3) از آن صحبت شد، به تخمین یک رگرسیون چندگانه تحت فروض کلاسیک مطرح‌شده می‌پردازیم. تابع موردنیاز، `lm()` نام دارد. برای استفاده از این تابع، از یک «عبارت» که در [مثال ۸-۱](matrix_book_fa_example8.1) معرفی شد، استفاده می‌کنیم. دستور زیر را ملاحظه کنید:
```{r}
model <- lm(mpg ~ hp + cyl, data = datasets::mtcars)
```
عبارت `mpg ~ hp + cyl` به‌معنی آن است که مقدار میانگین شرطی `mpg`، تابع خطی از `hp` و `cyl` است. این‌ها، نام ستون‌هایی در ورودی `data` هستند. به‌عبارت ساده‌تر، با دستور فوق، بر پایهٔ نمونهٔ `mtcars`، اصطلاحاً `mpg` را بر `hp` و `cyl` رگرس کرده‌ایم. 

اکنون، می‌خواهیم نتیجهٔ تخمین را گزارش کنیم.  کد زیر و نتیجهٔ آن را ملاحظه کنید:
```{r}
summary(model) 
```

همان‌طور که در [مثال ۴-۲](matrix_book_fa_example4.2) توضیح داده شد، منطق تابع عمومی به  کلاس ورودی آن وابسته است. کلاس `model` در اینجا `lm` است. تابع `summary()` از پرکاربردترین توابع عمومی است و معمولاً، به‌معنی یک رویکرد دومرحله‌ای در به‌دست‌آوردن نتایج یک تحلیل است؛ مثلاً در اینجا، این تابع نتایج خروجی تابع `lm()` را بسط می‌دهد و آماره‌های دیگری را محاسبه می‌کند. توجه کنید که در اینجا، به‌طور ضمنی، تابع عمومی `print()` برای نتیجهٔ این تابع فراخوانی می‌شود.

به‌عنوان تمرین، تفاوت نتایج دو خط کد زیر را با یکدیگر مقایسه  و علت را پیدا کنید.
```{r, eval=FALSE}
lm(mpg ~ cyl + hp + I(hp^2), data = mtcars)
lm(mpg ~ cyl + hp + hp^2, data = mtcars)
```

به یاد  داشته باشید که هدف اصلی در اینجا توضیح فرایند مدل‌سازی آماری نیست، زیرا  آن پیچیدگی‌ها و ظرافت‌های بسیاری دارد و البته، ابزارهای لازم را  هنوز به‌طور کامل معرفی نکرده‌ایم.

